【裁判字號】    99,家抗,9
【裁判日期】    990906
【裁判案由】    收養認可
【裁判全文】
臺灣宜蘭地方法院民事裁定               99年度家抗字第9號
抗  告  人  丙○○
相  對  人  甲○○
            乙○○
上列相對人間聲請收養認可事件，抗告人對於民國99年4 月30日
本院家事法庭99年度養聲字第37號所為裁定提起抗告，本院裁定
如下：
    主  文
抗告駁回。
抗告費用新台幣壹仟元由抗告人負擔。
    理  由
一、本件抗告意旨略以：(一)關於甲○○認養乙○○乙案，係一
    件謀奪財產的圈套，根本不合事實。因甲○○根本不懂，也
    無任何需要或意願要收養女，完全是女方一廂情願的陰謀詭
    計，奪財為目的，殊不足採認，更需嚴防得逞；甲○○名譽
    上在製冰工會投保，但實際上因身體收況失業在家，又無一
    技之長，缺乏謀生能力，偶而撿一些破爛，賺點零用錢，根
    本無力收養。又甲○○從小因聾啞，年幼時成為家中的燙手
    山芋，互相推諉，而吵鬧不休，民國49年5 月始分兩戶，家
    祖母蔡吳阿笑與伊另立新戶，父母硬推甲○○歸新戶，伊身
    為宗祧繼承人的立場，不得不收容，並與家祖母共同扛起扶
    養、監護與照顧的責任。若乙○○及其父母，是真心誠意要
    促成該案，請先賠償伊一切付出與損失，並立切結書，絕不
    謀取甲○○的任何財物，及放棄財產繼承權，不要食髓知味
    想繼續吞伊的心血，不勞而獲。(二)另甲○○歷經多次意外
    受傷，及1 次毒蛇咬傷，都是伊為他送醫，蔡博元夫婦為何
    不出面協助？更不用說認養，如今甲○○名下有了財產，就
    心存不軌，大費周章奉送女兒聲請認養，很明顯志在圖謀不
    義之財。因本住宅是伊花大筆金錢建造而成，登記甲○○名
    下乃家母所為，如今要促成該案，豈不是成為慣犯詐騙集團
    垂手可得的陷阱，極不妥當。且乙○○的父母離異，單親父
    無暇照顧，從小放置本府，由老前輩拉拔長大，管教鬆散而
    放蕩，生活行為很不檢點，時常偷竊及破壞伊的用品和家物
    ，又承傳其母劣根性，說謊詐騙不輸其母，徒增本府很大困
    擾，直到她高職畢業離開本府後，略告平息，但戶籍不遷走
    ，而繼續興風作浪，一幕接一幕搬上台面，該案恐對本府帶
    來更大的災難，將是另一波鐘蔡桂的恐怖翻版，阿桂未曾入
    住本府，又無血緣關係，要多少財產如探囊取物，阿珊實際
    住過本府，亦有血緣關係，更容易垂手可得全部財產，外加
    伊一生的心血產物，恐怕都要一起奉陪，實令人提心吊膽，
    惶恐不安。(三)再者，乙○○生母乃是1 名不守婦道的潑婦
    ，先逼婚，再慫恿家弟詐騙家父的退休金去投資事業，也害
    伊犧牲半條生命，日以繼夜工作，每日超過18小時的艱苦操
    勞，損失不少血汗錢，最後徒勞無功，血本無歸，落得一場
    空。同時連累家人受苦，尤以伊長女考上蘭陽女中，因家中
    臨時困頓，被迫讀夜校，半工半讀，學校老師獲悉此事，深
    表遺憾與不滿，特地責備伊一番，伊謹記沈痛教誨，終身難
    忘。所幸老天垂憐，菩薩保佑，再秉持本身的實力技能，辛
    苦奮鬥，好不容易東山再起，創業養家餬口，整修舊宅，增
    建新屋，讓子女順利求學，否則本府不知要淪落到什麼地步
    ？本府時值多事之秋，厄運又要捲土重來，該案確實駭人聽
    聞，恐懼萬分，為排除及避免可怕的災難，伊堅決反對該案
    ，並提起抗告，以免厄運繼續蔓延，為害本府安寧，特此嚴
    正聲明。此外，前所述置於甲○○名下之建物為兩棟合併式
    3層樓住宅，且分3期建造完成，係於67年間由家祖母出資興
    建1 樓、80年間由伊出資190萬元與甲○○出資40萬元合建2
    樓、82年間由伊獨資興建3 樓。從而本案若促成並因此定案
    ，則伊權利將嚴重受侵害，爰依法提起本件抗告請求撤銷原
    裁定等語。
二、原裁定意旨略為：「經核收養人與被收養人間已成立收養關
    係，復核無有何無效、得撤銷之原因或違反其他法律規定之
    情事，有上開證據、收養人、被收養人及其父母蔡博元、張
    秀嬿到場陳明可據（收養人為聾啞人士，由其母亦即被收養
    人之祖母蔡碧霞在庭為其闡述真意，見本院99年4 月20日訊
    問筆錄），依法應予認可。」等語，為其判斷依據。
三、按因裁定而權利受侵害者，得為抗告。非訟事件法第41條第
    1 項定有明文。是雖非受裁定之人，但因非訟事件之裁定而
    權利受侵害者，固得就非訟事件之裁定聲明不服提起抗告。
    惟所謂收養，係指收養他人之子女為子女時，其收養者為養
    父或養母，被收養者為養子或養女。而收養之效力乃為養子
    女與養父母及其親屬間之關係，除法律另有規定外，與婚生
    子女同；並從收養者之姓或維持原來之姓。此觀諸民法第10
    72條、第1077條第1項、第1078條第1項規定自明。故收養係
    以與他人之子女發生婚生子女關係為目的之身分契約，而非
    以財產權處分為標的。查本件抗告人提起抗告後，原審曾命
    抗告人釋明「因裁定而權利受侵害者」之事由，經其釋明謂
    以：「因登記於甲○○名下之建物為兩棟合併式3 層樓住宅
    ，且分3期建造完成，係於67年間由家祖母出資興建1樓、80
    年間由伊出資190萬元與甲○○出資40萬元合建2樓、82年間
    由伊獨資興建3 樓。從而本案若促成並因此定案，則伊權利
    將嚴重受侵害。」等語（詳抗告人99年6月1日補充抗告說明
    狀），顯見抗告人所述權利受侵害之事由，係以自身之財產
    權受有侵害事實而提起，依前開說明，收養係以與他人之子
    女發生婚生子女關係為目的之身分契約，而非以財產權處分
    為標的。故抗告人執此謂其為原審收養認可裁定而權利受侵
    害之人，已難認屬有據。況查：坐落宜蘭縣頭城鎮○○○○
    段79建號建物（即門牌號碼：宜蘭顯頭城鎮○○路○段179號
    ），係登記為相對人即收養人甲○○所有，此有該建物所有
    權狀影本1 件附於原審卷可按（詳原審卷宗第15頁），而抗
    告人主張前開建物之1 樓乃為67年間由抗告人暨相對人甲○
    ○之母蔡碧霞出資；2樓則係80年間由伊出資190萬元與甲○
    ○出資40萬元合建；另3 樓則全由伊獨資興建等語，並未提
    出任何證據以佐其說。且其主張縱認屬實，亦僅能認係抗告
    人對於前開建物之實際權屬，或其與相對人甲○○間是否因
    此存有不當得利或意定契約等私法債之債務關係有所爭執，
    應由其與相對人甲○○另循調解或民事訴訟等途徑解決，該
    該建物權屬或債之關係並不因系爭受養事件，而當然歸屬相
    對人乙○○即被收養人取得或承受。退步言，縱認抗告人所
    持理由，實係指其因原審認可裁定將損及其對於相對人甲○
    ○系爭建物之繼承權云云，惟在發生繼承之事實前，此僅屬
    期待利益，並非法律上保護之權利，要難謂系爭收養關係之
    生效，有何直接造成抗告人權利受侵害之情事存在。故抗告
    人提起抗告，難認屬合法，應予駁回。
四、據上論結，本件抗告為不合法，依非訟事件法第46條、第21
    條、民事訴訟法第444條第1項前段、第95條、第78條，裁定
    如主文。
中    華    民    國    99    年    9    月     6     日
                  臺灣宜蘭地方法院民事庭
                      審判長  楊麗秋
                      法  官  楊坤樵
                      法  官  林翠華
正本係照原本作成。
本裁定不得再抗告。但得於裁定送達後10日內向原法院提出異議
（須附繕本），並繳納裁判費新台幣1,000元。
中    華    民    國    99    年    9    月     6     日
                      書記官  劉謹翊

司法院資訊處製作；財團法人民間司法改革基金會備份。
